臺灣高等法院刑事判決　　　　　　　　 96年度上訴字第192號
上　訴　人　臺灣基隆地方法院檢察署檢察官
被　　　告　乙○○
上列上訴人因被告偽造文書案件，不服臺灣基隆地方法院95年度
訴字第783號，中華民國95年12月5日第一審判決（起訴案號：臺
灣基隆地方法院檢察署95年度偵字第2358號），提起上訴，本院
判決如下：
    主  文
上訴駁回。
    理  由
一、公訴意旨略以：被告乙○○係宏泰人壽保險股份有限公司（
    下稱宏泰人壽公司）基隆通信處業務人員，於民國93年間因
    承辦甲○○投保該公司之傷害保險，因而得知告訴人甲○○
    之年籍及信用卡發卡銀行、卡號、有效期限等資料。嗣上開
    傷害保險於94年10月29日屆期而失效，如欲投保，應重新辦
    理投保手續。詎被告竟於94年11月2日，未經甲○○之同意
    ，即擅自以甲○○為要保人及被保險人，填具「傷害保險要
    保書」、「信用卡繳付保險費付款授權暨約定書」，於該等
    文書內偽簽「甲○○」之署名，而偽造上開私文書，並持交
    該保險公司不知情同事，完成投保手續，而行使上開偽造之
    私文書。甲○○於94年11月下旬，因收到發卡銀行之信用卡
    簽帳單明細表，乃以電話向被告詢問投保情形，被告則誆稱
    係上年度傷害保險自動續保，以資搪塞。經甲○○向宏泰人
    壽公司索取上揭要保書、授權暨約定書影本，發現係重新投
    保，且被告未經授權即在上開私文書上簽署「甲○○」之姓
    名，始知悉遭被告冒名投保傷害保險，因認被告涉犯刑法第
    216條、第210條之行使偽造私文書罪嫌。
二、按犯罪事實應依證據認定之，無證據不得認定犯罪事實，刑
    事訴訟法第154條第2項定有明文。是認定不利於被告之事實
    ，須依積極證據，苟積極證據不足為不利於被告事實之認定
    時，即應為有利於被告之認定，更不必有何有利之證據；再
    認定犯罪事實所憑之證據，雖不以直接證據為限，間接證據
    亦包括在內，然而無論直接或間接證據，其為訴訟上之證明
    ，須於通常一般之人均不致有所懷疑，而得確信其為真實之
    程度者，始得據為有罪之認定事實之認定（最高法院30年台
    上字第816號、76年台上字第4986號判例意旨參照）。
三、檢察官認被告涉犯行使偽造私文書罪嫌，無非係以被告之供
    述、告訴人甲○○、證人即告訴人之配偶徐紫妍等之證言，
    及卷附「傷害保險要保書」（下稱要保書）、「信用卡繳付
    保險費付款授權暨約定書」（下稱約定書）、安信信用卡簽
    帳消費明細表（下稱消費明細表）等，為其主要論據。
四、訊據被告坦承卷附甲○○94年11月2日所投保之要保書內之
    「要保人本人簽名」欄，同日授權宏泰人壽公司自甲○○之
    安信銀行股份有限公司（下稱安信銀行）信用卡號碼「0000
    000000000000」帳戶內自動扣繳保險費之約定書「持卡人簽
    章」及「要保人簽名」欄內之「甲○○」署名，均係由其所
    代簽，並於填具上開文書後，交予宏泰人壽公司，以代告訴
    人投保傷害保險之事實，然堅詞否認有何行使偽造私文書犯
    行，辯稱：甲○○於93年間即向宏泰人壽公司投保傷害保險
    ，於該次傷害保險到期後，有詢問甲○○之配偶徐紫妍是否
    繼續投保，經徐紫妍同意繼續投保後，方再次為甲○○投保
    ，並徵得徐紫妍同意代為填寫上揭文書，並非無權偽造等語
    。經查︰
  (一)卷附要保書、約定書內證人「甲○○」之署名，均係被告代
    簽，並持交宏泰人壽公司辦理保險乙節，業據被告迭次於偵
    、審時坦承屬實，核與告訴人及證人徐紫妍於偵、審時所證
    情節相符（詳見95年度他字第177號卷第17頁、第21頁、95
    年訴字第783號卷第22頁、第24頁），並有上開要保書、約
    定書影本在卷足憑（見95年度他字第177號卷第4頁、第5頁
    ），是自堪信為真實。
  (二)本件被告於要保書、約定書內簽寫「甲○○」署名之事實，
    固堪認定。然被告辯稱係徵得告訴人配偶徐紫妍之授權，為
    有權制作等語。是以，本案主要爭點即在於被告是否經徐紫
    妍授權而簽署「甲○○」名字於要保書、約定書等私文書。
    按證人陳述如無瑕疵，且就其他方面調查又與事實相符，固
    足採為科刑之基礎，倘其陳述尚有瑕疵，則在未究明前，自
    不得遽採為論罪科刑之根據；而所謂無瑕疵，係指證人所為
    不利被告之陳述，與社會上之一般生活經驗或卷附其他客觀
    事證並無矛盾而言（最高法院92年度台上字第2984號、第58
    80號判決意旨參照）。經查：告訴人及證人徐紫妍雖堅指未
    同意被告於94年11月2日代告訴人向宏泰人壽公司投保傷害
    保險（下稱保險契約），亦未授權被告制作「甲○○」名義
    之要保書、約定書等私文書。惟依社會一般社會生活經驗判
    斷，被告若果未經同意而偽造告訴人「甲○○」名義之要保
    書、約定書等私文書，理應秘密為之，以期告訴人、告訴人
    之配偶徐紫妍不知其偽造犯行。然卷附約定書記載，系爭保
    險契約之保險費新臺幣（下同）8,065元，係由告訴人之安
    信銀行信用卡號碼「000000000000000 0」帳戶內自動扣繳
    ，而安信銀行將該筆信用卡記帳後，製作信用卡簽帳消費明
    細表寄交告訴人，告知其繳費期限為94年12月5日等情，亦
    據告訴人及證人徐紫妍於原審審理時證述明確（見95年訴字
    第783號卷第22頁、第25頁），並有上揭簽帳消費明細表影
    本在卷可稽（見95年度他字第177號卷第13頁），是告訴人
    及其配偶2人至遲於94年12月5日前某日（按證人徐紫妍證稱
    係94年11月下旬）收到信用卡簽帳消費明細表時，即可知悉
    本案被告代為更新辦理投保傷害保險，被告殊無隱匿其犯行
    之可能。否則，若無權偽造投保之犯行，一旦敗露後，即無
    法取得保險佣金；則偽造行為即無實益。從而，告訴人及證
    人徐紫妍證稱，未同意再行投保，亦未授權被告於要保書、
    約定書上代簽「甲○○」姓名云云，核與社會上之一般生活
    經驗有違，揆諸上開最高法院判決意旨，告訴人之指訴自有
    瑕疵，難以遽採。
  (三)再證人徐紫妍固於原審證稱︰甲○○前一年（按即93年12月
    ）傷害保險契約之保險期間為1年，其於甲○○之安信銀行
    信用卡於94年11月遭扣繳系爭保險契約之保險費後，曾打電
    話詢問被告，被告告以係前一年傷害保險契約自動續保，可
    是其記得保險日期是在20幾號，所以就打電話向宏泰人壽公
    司查詢，經該公司職員告以倘係自動續保，業務人員會拿續
    保的單子，由投保人親自簽名，倘係新成立契約，則係由要
    保人另填具一份新契約書，系爭傷害保險契約是一份新保單
    ，所以其即親自詢問被告，系爭保險契約究係自動續保，還
    是一份新契約，被告原仍稱係自動續保，經其質以傷害保險
    不是一年一續？且其業向宏泰人壽公司查證，該公司職員已
    告以本件係新契約後，被告才坦承未經其夫妻之同意，即代
    證人告訴人簽名，向宏泰人壽公司投保系爭傷害保險契約云
    云。然查，告訴人於94年11月2日、12月23日各向宏泰人壽
    公司投保傷害保險3百萬元（按即系爭保險契約）、2 百萬
    元等情，有宏泰人壽公司95年11月2日（95）宏壽保字第398
    號函所附之告訴人於該公司之保險明細及傷害要保書影本3
    份在卷可參（見95年訴字第783號卷第9至11頁），且核與被
    告於原審所供，告訴人於投保系爭保險契約後，因職業等級
    變更，危險降低，因而辦理契約變更，宏泰人壽公司乃將因
    危險降低而減少之保險費，開立支票退予徐紫妍，其乃與徐
    紫妍碰面欲交付該支票，惟徐紫妍並未取回支票，進而以該
    退費支票，要被告代告訴人另行向宏泰人壽公司投保另一傷
    害保險等情相符（見95年基簡第724號卷第15頁）。而證人
    徐紫妍於同一審判期日與被告對質及嗣於原審改依通常程序
    審理時，亦均不否認上情，並分別證述︰「當時有這回事」
    ；「94年第1份契約職業變更以後，保費降低，宏泰公司開
    了1張支票給我，退信用卡的餘額由被告拿給我。…，當時
    我說未來可能要投保」等語詳實在卷（見95年基簡第724 號
    卷第16頁、95年訴字第783號卷第25頁）。是以，茍證人徐
    紫妍所證，因經濟因素之考量，無續保之意，且其於94年12
    月5日前某日初收到信用卡消費明細後，已向宏泰公司查詢
    ，確認係被告未經同意，違反其意思代為投保新約等情為真
    ，則告訴人理應向保險公司表示撤銷保約，請求返還全部保
    費，並向被告追究冒名投保之刑責，始合常理，豈有置此恝
    置不論，卻僅申請變更職業記載，退還部分保費，甚且於被
    告嗣欲交還退費之支票時，竟不收受，反要求被告代為保管
    ，表示有可能再投保另一保險，焉有此理。顯見於被告交付
    徐紫妍退費支票時，告訴人夫妻與被告間仍存有信賴關係，
    而被告於代告訴人投保系爭保險契約時，確曾得自告訴人之
    配偶徐紫妍授權，洵堪認定。再告訴人及徐紫妍既均不否認
    ，告訴人於93年10月29日投保之傷害保險，期間係自93年10
    月29日午夜12時起至94年10月29日午夜12時止，保險期間1
    年，並無屆期自動續保之明文約定。參以證人徐紫妍於原審
    所證：其於92年間曾至宏泰人壽公司報名參加職業訓練，並
    於94年11月、12月間因欲準備保險證照考試，而至宏泰人壽
    公司參加朝會等語（見95年訴字第783號卷第26頁）。綜此
    情節，足徵證人徐紫妍對於保險實務相當熟稔，理應知悉傷
    害保險並無自動續保之制度至明。證人徐紫妍所證，其誤信
    被告所稱，係公司自動續保；及被告未得其授權，偽簽告訴
    人署名之保險契約等節，顯與卷內事證不符，並與常理有違
    ，難遽為不利於被告認定之依據。
  (四)系爭保險契約，性質上係個人權益保障事項，而不屬民法第
    1003條第1項夫妻日常家務代理之範疇。從而，告訴人之配
    偶徐紫妍於未徵得告訴人之授權下，固不能代告訴人辦理相
    關保險事宜，然此僅係告訴人之配偶於民事法律關係有無代
    理權問題，與被告是否有刑法偽造文書之明知無制作權限，
    猶以他人名義制作文書之「偽造故意」無涉。再告訴人於原
    審審證稱：其係經配偶徐紫妍之介紹，於93年10月29日委由
    被告向宏泰人壽公司投保傷害保險，顯見告訴人第1次向宏
    泰人壽公司投保，即係經由其配偶徐紫妍與被告接洽。據此
    ，被告於前開保險契約到期後，仍與徐紫妍洽商，向徐紫妍
    詢問告訴人有無投保之意，並無不合事理與經驗法則之處，
    是被告援例，以其與告訴人之配偶徐紫妍商談之結果，以告
    訴人之名義投保系爭保險契約，並於要保書、約定書內代告
    訴人簽署姓名，被告主觀上即無偽造之故意。
  (五)本件偽造文書糾紛發生後，宏泰人壽公司之經理林雅婕，襄
    理王惠君，與告訴人之妻徐紫妍會商善後解決問題，據證人
    林雅婕、王惠君作證表示︰徐紫妍有同意投保（偵查卷第23
    頁），則被告簽寫告訴人之姓名，確無偽造文書之主觀犯意
    。
五、綜上所述，被告雖代告訴人於系爭保險契約之要保書、約定
    書上簽名，並將之持交宏泰人壽公司職員，代告訴人向宏泰
    人壽公司投保傷害保險。因告訴人與其配偶徐紫妍指訴，既
    與一般日常生活經驗有違，其證言尚有可疑之處，而被告欠
    缺偽造文書之故意，其犯罪自難以成立。
六、原判決以不能證明被告犯罪而為無罪之諭知，並無不合。檢
    察官循告訴人之請求上訴，仍執陳詞認被告構成犯罪，指摘
    原判決不當，為無理由，應予駁回。
據上論斷，應依刑事訴訟法第368條，判決如主文。
本案經檢察官鄭銘謙到庭執行職務。
中　　華　　民　　國　　96　　年　　3 　　月　　28　　日
　　　　　　　　　刑事第十三庭  審判長法　官  曾  德  水
　　　　　　　　　　　　　　　　　    法　官  林  婷  立
　　　　　　　 　 　　　　　　　　　　法　官  王  炳  梁
以上正本證明與原本無異。
檢察官如不服本判決，應於收受送達後十日內向本院提出上訴書
狀，其未敘述上訴之理由者並得於提起上訴後十日內向本院補提
理由書（均須按他造當事人之人數附繕本）。
被告不得上訴。
                                      書記官  廖  逸  柔
中　　華　　民　　國　　96　　年　　3 　　月　　28　　日
